最高法院刑事判決　　　　　　　　　　　　　　　九十一年度台上字第七一六三號
　　上　訴　人　甲○○
右上訴人因違反廢棄物清理法案件，不服台灣高等法院台中分院中華民國八十九年十
月三十一日第二審判決（八十九年度上訴字第一五八九號，起訴案號：台灣南投地方
法院檢察署八十八年度偵字第四三三四號），提起上訴，本院判決如左：
    主  文
原判決撤銷，發回台灣高等法院台中分院。
    理  由
本件原判決認定上訴人甲○○明知在公有或他人山坡地內，不得擅自墾殖、占用或從
事廢棄物處理之使用，及未經主管機關核准，不得任意棄置有害事業廢棄物，竟與蔡
再益（通緝中）基於共同犯意聯絡，由上訴人提供坐落南投縣南投市○○○段第八○
一地號之公有山坡地、同段第八○三地號吳加富所有、同段第八○七之一地號台灣糖
業股份有限公司所有之他人山坡地，再由蔡再益於民國八十八年八月十五日向不知情
之蔡火城承租挖土機，蔡火城再僱用吳進武（已判處罪刑確定）為挖土機司機。蔡再
益於同年月二十二日二十三時許，通知上訴人與蔡火城二人，再由蔡火城通知吳進武
抵達上開地點工作後，蔡火城即行離去，迄翌（二十三）日上午二、三時許，蔡再益
所僱用不詳姓名之卡車司機，載運有害事業廢棄物，棄置於上開山坡地（占用面積合
計零點零二四二公頃），吳進武明知未經主管機關核准，不得任意棄置有害事業廢棄
物，基於幫助故意，依上訴人之指示，操作挖土機予以掩埋，嗣因吳進武操作之挖土
機故障，經蔡再益通知蔡火城僱用不知情之林日春駕駛車號ＴＭ｜八九五號曳引車載
運挖土機欲前往上開地點更換，於途經南投市○○路時為警攔檢，始循線查獲等情。
因而撤銷第一審關於上訴人部分科刑之判決，改判依想像競合犯，從一重論處上訴人
共同任意棄置有害事業廢棄物罪刑（處有期徒刑一年二月）。固非無見。
惟查：(一)、原判決事實認上訴人與蔡再益未經主管機關核准，基於共同犯意聯絡，在
坐落南投縣南投市○○○段第八○一地號之公有山坡地、同段第八○三地號吳加富所
有及同段八○七之一地號台灣糖業股份有限公司所有之他人山坡地上，棄置有害事業
廢棄物等情。理由內並引南投市公所八十八年九月九日八八投市建字第一七四○○號
函及八十八年十二月十七日八八投市建字第二三九一二號函，資為認定上開三筆土地
係屬山坡地保育利用條例所指「山坡地」之依據。然依南投市公所八十八年九月九日
八八投市建字第一七四○○號函說明欄記載，係指南投縣南投市○○○段第八○九地
號土地為山坡地保育利用條例所稱之山坡地。而該所八十八年十二月十七日八八投市
建字第二三九一二號函則係針對同段八○一、八○二地號兩筆土地，說明其係屬山坡
地無訛（見偵卷第六十六、一二二頁）。是原判決引該二函文為上開茄苳腳段第八○
三、八○七之一地號二筆土地係為「山坡地」之認定依據，即有認定事實與所採證據
不相符合之違法。(二)、山坡地保育利用條例第三十四條第一項之擅自墾殖占用罪，必
以無正當權源而在公有或他人山坡地上擅自墾殖、占用或從事廢棄物處理等開發、經
營或使用行為，始得成立，如已得所有人之同意，或其他原因對該山坡地有正當使用
權源時，縱違反約定方法而為墾殖、占用、開發、經營或使用，自與「擅自」之要件
不符。上開坐落南投縣南投市○○○段第八○三地號土地所有人係吳加富，據其於警
詢供稱該土地原係上訴人所有，伊於八十八年五月間向法院標購取得所有權後，有同
意上訴人在其上繼續種植生薑等語（見偵卷第二十九頁背面），如果無訛。上訴人對
該山坡地應有正當使用權源，則其縱在該地號土地棄置廢棄物，似無「擅自」可言。
原判決對此未加詳酌審認，就上訴人此部分行為，遽論以一行為同時觸犯山坡地保育
利用條例第三十四條第一項之擅自墾殖占用罪，猶嫌速斷。(三)、採為判決基礎之證據
資料，必須經過調查程序，而顯出於審判庭者，始與直接審理主義符合，否則其所踐
行之訴訟程序，即屬違背法令。原判決係採從犯吳進武於偵查中不利於上訴人之供述
，資為認定上訴人確有本件犯行之重要論據。然原審於審判期日，並未將該偵查筆錄
向上訴人提示或予以閱覽（見原審卷第三十五至三十九頁），使其有辯解之機會，顯
有應於審判期日調查之證據，而未予調查之違法。是上訴意旨，執以指摘原判決違法
，尚非全無理由，應認原判決有撤銷發回更審之原因。
據上論結，應依刑事訴訟法第三百九十七條、第四百零一條，判決如主文。
中      華      民      國    九十一    年     十二     月     十二     日
                              最高法院刑事第十二庭
                                  審判長法官  張  淳  淙
                                        法官  謝  俊  雄
                                        法官  蘇  振  堂
                                        法官  張  春  福
                                        法官  呂  丹  玉
      右正本證明與原本無異
                                              書  記  官
中      華      民      國    九十一    年     十二     月     十八     日
